【裁判字號】    99,交聲,569
【裁判日期】    991122
【裁判案由】    聲明異議
【裁判全文】
臺灣嘉義地方法院交通事件裁定         99年度交聲字第569號
原處分機關  交通部公路總局嘉義區監理所
異  議  人  黃町祺
上列異議人因違反道路交通管理處罰條例案件，對於交通部公路
總局嘉義區監理所於99年9月28日所為之處分（嘉監裁字第裁70-
L00000000號裁決書），聲明異議，本院裁定如下：
    主    文
原處分關於裁處罰鍰逾新臺幣萬伍仟元部分撤銷。
上開撤銷部分，黃町祺不罰。
    理    由
一、原處分機關處分及移送書移送意旨略以：
  (一)異議人即受處分人（下稱異議人）黃町祺於民國98年8 月20
    日凌晨0時43分許，酒後駕駛車牌號碼NLP-298號重型機車，
    在朴子市○○○○路處，經警攔檢測得其呼氣中所含酒精濃
    度為每公升0.60毫克，因「酒精濃度超過法定規定標準」，
    經警掣開舉發通知單，於99年9 月28日依道路交通管理處罰
    條例第35條第1項第1款、第24條及違反道路交通管理事件統
    一裁罰基準及處理細則第41條、第43條、第44條及第67條等
    規定，以嘉監裁字第裁70-L00000000號裁決書，裁處異議人
    罰鍰新臺幣（下同）45000元，另吊扣駕駛執照12 個月業於
    98 年9月21日執行、道路安全講習分於98年10月15日執行。
  (二)基於緩起訴處分確定之法律效果與不起訴處分相當、緩起訴
    處分所課與之義務或負擔並非刑罰等理由，認本件罰鍰處分
    與異議人因緩起訴處分向公益團體之繳付並無「一事不二罰
    」之適用。是依行政罰法第26條第2 項規定，仍得依違反行
    政法上義務規定裁處等語。
二、異議人聲明異議意旨略以：已依緩起訴處分命令於99年3 月
    22日支付1萬元公益金，應抵扣酒駕罰款等語。
三、按「一行為不二罰原則」於司法院大法官會議釋字第604 號
    解釋文首度出現，觀之許宗力大法官於協同意見書中指出，
    「一行為不二罰原則」又稱「禁止雙重處罰原則」，我國憲
    法固無「一行為不二罰原則」之明文，惟自法治國家所要求
    之法安定原則、信賴保護原則以及比例原則均不難導出一行
    為不能重複處罰之要求等語；復觀之彭鳳至大法官謂「一行
    為不二罰原則」作為現代民主法治國家之基本原則，應指行
    政實體法上違規行為範圍之界定，以及違規與處罰之關係，
    須符合憲法上比例原則之要求。故各行政實體法上界定違規
    行為之範圍及其處罰之相關規定，應視行政實體法立法目的
    ，依憲法上比例原則加以審查，如逾越必要程度，即屬違憲
    等語；可知「一行為不二罰原則」具有憲法位階，應符「比
    例原則」之要求，此外，許宗力大法官亦謂我國「一行為不
    二罰原則」為較廣義概念，下含針對刑事制裁，適用於刑事
    訴訟程序的「一事不二罰原則」，以及針對秩序罰，適用於
    行政制裁程序狹義之「一行為不二罰原則」，準此，「一事
    不二罰原則」或「一行為不二罰原則」所謂之『罰』非僅侷
    限於『刑罰』，舉凡刑事訴訟程序法之刑事制裁或秩序罰均
    屬之。申言之，此乃人民之基本人權，基於不得重複評價，
    一行為本即受一次處置為原則，蓋以國家基於政策而制訂不
    同之法規，雖各該法規之立法目的或有不同，惟立於人民立
    場，其無從選擇應適用法規，然自應受處罰或處分之結果而
    言，如處置之方式或本質相類，自不得以法規所定名詞不同
    即謂無「一行為不二罰原則」之適用，如有疑義，自得以比
    例原則之檢驗判斷之，苟以詞害意，實悖離本原則之精神。
四、次按一行為同時觸犯刑事法律及違反行政法上義務規定者，
    依刑事法律處罰之。但其行為應處以其他種類行政罰或得沒
    入之物而未經法院宣告沒收者，亦得裁處之。前項行為如經
    不起訴處分或為無罪、免訴、不受理、不付審理之裁判確定
    者，得依違反行政法上義務規定裁處之；行政罰法第26條定
    有明文。稽諸本條立法理由揭示：「一行為同時觸犯刑事法
    律及違反行政法上義務規定時，由於刑罰與行政罰同屬對不
    法行為之制裁，而刑罰之懲罰作用較強，故依刑事法律處罰
    ，即足資警惕時，實無一事二罰再處行政罰之必要。且刑事
    法律處罰，由法院依法定程序為之，較符合正當法律程序，
    應予優先適用。但罰鍰以外之沒入或其他種類行政罰，因兼
    具維護公共秩序之作用，為達行政目的，行政機關仍得併予
    裁處，故為第1 項但書規定。前述行為如經檢察官為不起訴
    處分或法院為無罪、免訴、不受理或不付審理（少年事件）
    之裁判確定，行政罰之裁處即無一事二罰之疑慮，故第2 項
    規定此時仍得依違反行政法上義務之規定裁處」，由此可知
    ，本條係以刑事為優先原則，且立法理由明揭『刑事法律處
    罰，由法院依法定程序為之，較符合正當法律程序』以觀，
    益證行政罰法特為保障人民程序權至明，質言之，本條所謂
    之刑事法律，即不以「刑法」為限，自應包含「刑事訴訟法
    」等刑事法規。揆諸釋字第604 號解釋及上開說明，關於刑
    事法律處罰之範圍自應採取實質認定，即不以形式符合刑法
    第32條至第34條所定主刑及從刑種類者為限至為灼然。經查
    ：
  (一)本件異議人於上揭時、地，酒後騎乘重型機車為警攔檢，經
    警測得其呼氣酒精濃度為每公升0.60毫克，就涉犯刑法第18
    5條之3犯行部分，業經臺灣嘉義地方法院檢察署檢察官於98
    年9月10日為緩起訴處分，並於同年9月24日確定，此有臺灣
    嘉義地方法院檢察署98年度偵字第6835號緩起訴處分書影本
    、臺灣高等法院被告前案紀錄表各乙份附卷可憑，是異議人
    飲用酒類後騎乘重型機車，經測得呼氣酒精濃度為每公升0.
    60毫克等事實，應堪認定。前揭緩起訴處分之期間為1 年，
    異議人並應於緩起訴處分確定後6 個月內，向嘉義市青少年
    發展協會支付1萬元等情，異議人業於99年3月22日支付1 萬
    元，緩起訴處分於99年9 月23日屆滿，緩起訴處分未經撤銷
    ，有上開被告前案紀錄表附卷可稽，核屬無誤。
  (二)蓋刑事訴訟法為配合由職權主義調整為改良式當事人進行主
    義，乃採行起訴猶豫制度，爰增訂緩起訴處分規定，此乃替
    代性刑事處遇手段，固未將該案逕行起訴或聲請簡易判決處
    刑，致其後適用之刑事訴訟程序有所區別，然異議人仍係須
    支付一定金額予檢察官指定機構，其如未能確實履行義務，
    依刑事訴訟法第253條之3第1項第3款之規定，將遭受撤銷緩
    起訴處分，而檢察官亦將之起訴或聲請簡易判決處刑；反之
    ，倘其確實遵守並履行各項緩起訴條件，除非合於刑事訴訟
    法第260 條所定情形之一，否則無再就同一案件遭受刑事訴
    追之虞。是檢察官所課以異議人之上開負擔，雖非「刑罰」
    ，但性質上已產生實質刑罰之效果，而與不具任何制裁或處
    罰作用之不起訴處分，迥不相同，況且緩起訴處分所定緩起
    訴期間期滿後，該緩起訴處分將發生禁止對已為緩起訴處分
    之同一犯罪事實再行起訴之效力，即所謂「緩起訴處分之實
    質確定力」（最高法院94年臺非字第215號判例意旨參照）
    ，檢察官所為對於異議人之緩起訴處分，實已產生實質刑罰
    之效果甚明。再者，行政罰法第26條第2 項既未將緩起訴處
    分列舉其中，本於「例外規定從嚴解釋」之法理，亦不應將
    條文中「不起訴處分」之範圍，擴及於性質、效果及內涵均
    非相同之「緩起訴處分」。參諸該條文所列之「不起訴處分
    」、「無罪」、「免訴」、「不受理」、「不付審理」等係
    屬不能證明刑事被告犯罪或未曾使其實際接受刑罰之情形，
    顯然有別於該條第1 項所指發生處罰競合之情，始明定有該
    條第2項所列情形者，仍應依違反行政法上義務規定裁處。
    則緩起訴處分並非不能證明行為人之犯罪事實，自與上開行
    政罰法第26條第2 項列舉之不起訴處分等情形有別。準此，
    自不得以緩起訴處分確定之效果逕謂緩起訴處分與不起訴處
    分相同。
  (三)本件異議人給付1 萬元之目的固為公益捐款，惟此係財產權
    受有剝奪，此與刑事被告經法院循審判程序判處罰金或得以
    易科罰金之拘役或有期徒刑之處罰，均係財產權受有處罰，
    二者核無不同，揆諸前揭說明，即不應以所支付金額之名目
    或目的之異而謂無「一行為不二罰」之適用。再者，依比例
    原則論之，本件緩起訴處分之公益捐款與罰鍰之目的均為免
    行為人再犯，手段同屬課以行為人財產之不利益，益有「一
    行為不二罰」之適用。從而，對於酒後駕車，同一行為經交
    通裁決機關裁處罰鍰，復經檢察官為緩起訴並命向公益團體
    捐款者，該捐款部分係為履行檢察官為緩起訴處分命令，與
    受刑事處罰無異，應屬確論。綜上，原處分機關移送意旨所
    執理由尚有未合。
  (四)按前項汽車駕駛人，經裁判確定處以罰金低於本條例第92條
    第3 項所訂最低罰鍰基準規定者，應依本條例裁決繳納不足
    最低罰鍰之部分；道路交通管理處罰條例第35條第8 項定有
    明文。此所稱罰金，解釋上自應包括依檢察官處分命令，而
    向公庫或指定之公益團體、地方自治團體繳納款項在內。準
    此，異議人依緩起訴處分命令向嘉義市青少年發展協會支付
    1 萬元，係履行檢察官緩起訴處分命令，性質上自屬於處分
    金，與罰金無異，依上開規定，原處分機關就行政罰鍰方面
    仍得裁處35000 元（即差額部分），至逾此部分罰鍰，異議
    人繳納上開處分金後，已受到實質制裁，自不應就同一行為
    再受行政罰鍰。基此，異議人就此部分聲明異議，非無理由
    ，原處分機關逕以異議人酒精濃度超過規定標準，對其裁處
    罰鍰45000 元，尚有未洽，又異議人所支付之緩起訴處分金
    僅1 萬元，未達最低罰鍰基準規定，則依道路交通管理處罰
    條例第35條第8 項之規定，異議人仍須補繳不足最低罰鍰即
    35000元，併此敘明。
五、綜上所述，原處分機關就本件裁決僅能裁處罰鍰35000 元，
    逾此部分之行政裁罰，顯有未洽，應由本院撤銷原處分逾罰
    鍰35000元部分，並為主文第2項所示異議人不罰之諭知，以
    資適法。另原處分關於吊扣駕駛執照及道安講習部分，則係
    預防將來再犯危險之管制罰，而有別於前揭針對已發生違規
    事實科處罰鍰之行政秩序罰，屬行政罰法第26條第1 項但書
    所稱之「其他種類行政罰」，原處分機關仍得依道路交通管
    理處罰條例第35條第1項第1款予以裁處，且異議人就此部分
    已執行且未聲明異議，本院自無庸審酌，附此敘明。
據上論斷，應依道路交通管理處罰條例第87條第2 項，道路交通
案件處理辦法第19條前段，裁定如主文。
中    華    民    國    99    年    11    月    22    日
                  交通法庭        法  官  傅曉瑄
上列正本證明與原本無異。
如不服本裁定，應於裁定送達後5日內向本院提出抗告狀（應附
繕本）。
中    華    民    國    99    年    11    月    22    日
                                  書記官  陳意婷

司法院資訊處製作；財團法人民間司法改革基金會備份。
